臺灣桃園地方法院民事簡易判決
110年度壢簡字第1241號
原      告  陳文旺  
訴訟代理人  張恆嘉  
            李家銘  
被      告  彭梅靜即范姜彭唐妹之承受訴訟人

            范姜群兆即范姜彭唐妹之承受訴訟人

            范姜群權即范姜彭唐妹之承受訴訟人

            簡家祥即范姜彭唐妹之承受訴訟人

            范姜群芳即范姜彭唐妹之承受訴訟人

            范姜群瑛即范姜彭唐妹之承受訴訟人

            范姜羣成即范姜彭唐妹之承受訴訟人

            范姜芳琪即范姜彭唐妹之承受訴訟人

            范姜芳莉即范姜彭唐妹之承受訴訟人

            范姜芳萍即范姜彭唐妹之承受訴訟人

            范姜心柔即范姜彭唐妹之承受訴訟人


            范姜秀有即范姜彭唐妹之承受訴訟人

            陳淇琛即范姜彭唐妹之承受訴訟人

            陳人壽即范姜彭唐妹之承受訴訟人



            陳美文即范姜彭唐妹之承受訴訟人

            葉范姜秀英即范姜彭唐妹之承受訴訟人

            胡原龍即范姜彭唐妹之承受訴訟人

            范姜秀蘭即范姜彭唐妹之承受訴訟人

            范姜秀玲即范姜彭唐妹之承受訴訟人

共      同
訴訟代理人  尤柏淳律師
被      告  范姜心葳即范姜彭唐妹之承受訴訟人

            胡原麟即范姜彭唐妹之承受訴訟人

上列當事人間請求返還墊款事件，本院於民國111年3月30日言詞
辯論終結，判決如下：
    主    文
一、被告應於繼承被繼承人范姜彭唐妹之遺產範圍內，連帶給付
    原告新臺幣（下同）16萬9,833元，及被告范姜群權、范姜
    群瑛、范姜羣成、范姜芳琪、范姜心柔、范姜秀有、陳淇琛
    、葉范姜秀英、范姜秀玲自民國110年2月25日起；被告彭梅
    靜、范姜群兆、胡原龍、范姜秀蘭自民國110年2月26日起；
    被告簡家祥、范姜群芳、范姜芳莉、范姜芳萍、陳人壽、陳
    美文、胡原麟自民國110年3月9日起；被告范姜心葳自民國1
    10年11月23日起，均至清償日止，按週年利率5％計算之利息
    。
二、訴訟費用由被告於繼承被繼承人范姜彭唐妹之遺產範圍內連
    帶負擔。
三、本判決得假執行。但被告如以16萬9,833元為原告預供擔保
    ，得免為假執行。
　　事實及理由
壹、程序方面：
一、按訴狀送達後，原告不得將原訴變更或追加他訴，但基礎事
    實同一、擴張或減縮應受判決事項之聲明者，不在此限；簡
    易訴訟程序，除本章別有規定外，仍適用第一章通常訴訟程
    序之規定，民事訴訟法第255條第1項第2款、第3款、第436
    條第2項分別定有明文。原告起訴時聲明原為：「被告應連
    帶給付原告16萬9,833元整，及自支付命令送達翌日起至清
    償日止，按週年利率5％計算之遲延利息。」（見支付命令卷
    第2頁）；嗣於本院民國111年1月11日言詞辯論期日，變更
    訴之聲明為：「被告應於被繼承人范姜彭唐妹之遺產範圍內
    連帶給付原告16萬9,833元，及自支付命令狀繕本送達翌日
    起至清償日止，按週年利率5％計算之利息。」（見本院卷第
    96頁及背面），經核係減縮應受判決事項之聲明，及基於其
    主張被告之被繼承人范姜彭唐妹與原告間委任關係之同一基
    礎事實，合於上開規定，應予准許。
二、被告范姜心葳、胡原麟均經合法通知無正當理由未於言詞辯
    論期日到場，核無民事訴訟法第386條各款所列情形，爰依
    原告聲請，由其一造辯論而為判決。
貳、實體方面
一、原告主張：
　　被繼承人范姜彭唐妹於94年4月14日及95年10月1日，為辦理
    桃園市○○區○○段0000地號等9筆土地分割、合併及處分等事
    宜，與包括原告在內之土地共有人共同簽立「協議書」及「
    土地合併協議書」（下合稱系爭協議），並共同委任原告按
    照系爭協議意旨辦理土地分割、合併及共同處分等事項。惟
    辦理委任事項期間，被繼承人范姜彭唐妹於98年4月間辭世
    ，需待范姜彭唐妹之繼承人即被告辦竣繼承登記而延遲辦理
    上開土地合併等事宜，適有其他土地共有人提出與系爭協議
    內容不同之意見。故原告於系爭協議15年時效期間將行屆滿
    前，於109年3月20日以鈞院公證處109桃院認字第0000000號
    開會通知書，通知包括被告在內之土地共有人出席洽商，卻
    未達成續為辦理之合意。嗣原告再於109年4月29日以中壢環
    北郵局第280號存證信函通知被告終止委任關係，並請求償
    還因代辦委任事務之墊付費用16萬9,833元（包括土地合併
    增值稅15萬3,254元、書狀費用160元及共益費用1萬6,419元
    ）。而被告皆為被繼承人范姜唐妹之共同繼承人，原告自得
    依民法第546條第1項及繼承之法律關係，請求被告於繼承范
    姜彭唐妹遺產範圍內連帶償還上開費用。並聲明：如變更後
    之聲明所示。
二、被告則以：
　㈠被告彭梅靜、范姜群兆、范姜群權、簡家祥、范姜群芳、范
    姜群瑛、范姜羣成、范姜芳琪、范姜芳莉、范姜芳萍、范姜
    心柔、范姜秀有、陳淇琛、陳人壽、陳美文、葉范姜秀英、
    胡原龍、范姜秀蘭、范姜秀玲（下合稱被告彭梅靜等）辯以
    ：系爭協議上被繼承人范姜彭唐妹之署名及印文，均非其生
    前字跡及所使用之印章，被告爭執該簽名及印文之真正。又
    原告主張系爭協議書之簽立，係透過訴外人范姜灴松引薦至
    被繼承人范姜彭唐妹住處，向其說明系爭協議書之目的及內
    容，而經被繼承人范姜彭唐妹充分理解後，由被繼承人范姜
    彭唐妹親自按捺指印，並授權在場家屬代為簽名用印云云；
    惟衡以被繼承人范姜彭唐妹於簽立系爭協議書時，已屆93、
    94歲高齡，一眼失明又長期臥病在床，復其未曾受過正規學
    校教育，對於外界事物之知覺理會及判斷能力，顯已無從與
    常人相比擬。又以繼承土地分割及土地合併等事涉民事法及
    土地法等專業法規，已難認一般人都能明瞭箇中原由，誠難
    想像智識程度不高、高齡又長年臥病在床之被繼承人范姜彭
    唐妹能充分理解，遑論有效授權予在場家屬代其簽名、用印
    。本件被繼承人范姜彭唐妹與原告間並無成立委任關係，原
    告起訴主張被告應於繼承范姜彭唐妹遺產範圍內連帶返還代
    范姜彭唐妹處理土地合併事宜支出之代墊款，顯無理由等語
    ，資為抗辯。並聲明：原告之訴駁回；如受不利判決，被告
    願供擔保，請准免為假執行之宣告。
　㈡被告范姜心葳、胡原麟未於言詞辯論期日到場，亦未提出任
    何聲明或陳述。
三、本院之判斷：
　㈠按稱委任者，謂當事人約定，一方委託他方處理事務，他方
    允為處理之契約；受任人因處理委任事務，支出之必要費用
    ，委任人應償還之，並付自支出時起之利息，民法第528條
    、第546條第1項分別定有明文。次按私文書應提出其原本。
    但僅因文書之效力或解釋有爭執者，得提出繕本或影本；私
    文書應由舉證人證其真正。但他造於其真正無爭執者，不在
    此限；私文書經本人或其代理人簽名、蓋章或按指印或有法
    院或公證人之認證者，推定為真正，民事訴訟法第352條第2
    項、第357條、第358條第1項分別定有明文。又民事訴訟法
    第358條關於私文書經本人或其代理人簽名、畫押、蓋章或
    按指印者，推定為真正之規定，須其簽名、畫押、蓋章或按
    指印係本人或其代理人為之，在當事人間已無爭執或經舉證
    人證明者，始得適用（最高法院28年渝上字第10號判例意旨
    參照）。本件原告主張與范姜彭唐妹簽立系爭協議，受范姜
    彭唐妹委任辦理上開地號等土地合併等事宜，惟為被告彭梅
    靜等所否認，並以前詞置辯。經查：
　⒈原告所提出之系爭協議係屬私文書，並經提出系爭協議原本
    經本院核對與卷附影本相符（見本院卷第126頁背面）；惟
    被告彭梅靜等爭執其上「范姜彭唐妹」簽名、印文之真正，
    則依上開說明，原告自應舉證證明系爭協議上「范姜彭唐妹
    」之簽名、印文（見支付命令卷第43頁背面及第44頁背面）
    ，係范姜彭唐妹所為。
　⒉原告於本院言詞辯論期日庭呈依系爭協議辦理土地合併等事
    宜向桃園市新屋區地政事務所遞交申請登記相關資料正本，
    其中並有檢附被繼承人范姜彭唐妹及其他立書人之印鑑證明
    （見本院卷第132頁、第136頁至第147頁）相關資料，參以
    范姜彭唐妹印鑑證明申請日為95年5月30日，依斯時適用之
    印鑑登記辦法（103年1月29日廢止）第5條前段規定：「申
    請印鑑登記應由當事人本人填具印鑑登記申請書及印鑑條各
    一份親自辦理…」，可認印鑑證明確由范姜唐妹所親自申辦
    ，且經本院當庭勘驗印鑑證明上所留存之印鑑印文核與「土
    地合併協議書」范姜彭唐妹所用之印文相符（見本院卷第12
    6頁背面），堪認「土地合併協議書」上蓋用之范姜彭唐妹
    印文形式上為真正。
　⒊再據證人范姜灴松於本院審理時證稱略以：「（請提示付命
    令卷第43頁及43頁背面協議書，范姜彭唐妹是否有在協議書
    上蓋用指印及用印？）有指印及用印。（當初簽立此份協議
    書時候，證人是否帶著原告到范姜彭唐妹處所？）有。（協
    議書上簽名是否為范姜彭唐妹同意其在場之家屬代為簽名？
    ）范姜彭唐妹家屬當時是媳婦黃好美，當時黃好美是一直在
    照顧范姜彭唐妹之人，黃好美已經過世好幾年，當時是我帶
    著黃好美及陳文旺一起去范姜彭唐妹住所辦理這件事情...
    是由原告與黃好美接觸，我就站在旁邊，而我沒有意見，她
    的媳婦會辦。范姜彭唐妹之姓名我不知道是何人簽名。（范
    姜彭唐妹在協議書上蓋指印時候，是否知道原告有跟她說明
    是要辦土地分割及合併登記？）我不清楚，我在旁邊，都是
    陳文旺，范姜彭唐妹及其媳婦黃好美在討論的。」等語，可
    知「協議書」之簽立係由范姜灴松將原告引薦至范姜彭唐妹
    住處而為之，固因范姜灴松站立一旁，不清楚原告如何向范
    姜彭唐妹說明辦理土地合併等事宜，惟原告、范姜彭唐妹及
    黃好美確有就土地合併事宜於范姜彭唐妹之住處會面而進行
    討論，而後作成「協議書」作為范姜彭唐妹委任原告辦理土
    地合併等事宜意思表示之憑據。經與「土地合併協議書」簽
    立歷程互核，可見范姜彭唐妹與原告就土地合併等事宜，先
    於94年4月14日簽立「協議書」予原告，而後再於95年10月1
    日簽立「土地合併協議書」作為遞交予地政機關之正式文書
    ，後者並蓋有范姜彭唐妹本人於95年5月30日申請之印鑑證
    明相同印文，益徵范姜彭唐妹就土地合併等事宜，當所有知
    悉且同意委任原告辦理而簽立「協議書」，方續於95年10月
    1日持印鑑證明之印章於「土地合併協議書」用印。且若范
    姜彭唐妹對於「協議書」有未盡瞭解，甚或不曾參與討論過
    程而逕由他人偽簽、盜蓋其簽名之印文，實無可能於嗣後前
    往戶政事務所申辦印鑑證明，並進而於「土地合併協議書」
    上以印鑑證明之印章用印。是以審酌系爭協議簽立之時序歷
    程實互為因果，堪認「協議書」上范姜彭唐妹之簽名及印文
    ，亦屬真正。
　⒋綜上證據調查結果，足認「協議書」及「土地合併協議書」
    上范姜彭唐妹之簽名及印文，均為真正，佐以「協議書」約
    定條款略以：「三、前開訴訟因撤回上訴而告確定後，立書
    人……范姜彭唐妹（應含胡原龍、胡原麟等二人部分）……等十
    四人願按第一審判決所受分配之土地進行合併，使土地形成
    為單一地號之共有土地，且各共有人之持分比例應按訴訟確
    定後各共有人分配之面積與合併後土地總面積之比例計算其
    所有權應有部分之比例。……五、為辦理前述土地分割、合併
    、排除侵害及其他相關之一切事宜，本約全體當事人願委託
    立書人陳文旺代為辦理，本約各當事人受代辦人陳文旺通知
    後五日內應交付辦理上開委辦事項所需之文件（含用印完竣
    ），如需各該當事人親自出面協同辦理時，各當事人並有協
    助之義務。且辦理上開委辦事項所需之費用（含訴訟委任代
    辦費、裁判費、強制執行費、登記規費、代書費），應經立
    書人全體同意，且按立書人持分比例分擔之。」等內容，益
    徵「協議書」係本於將土地合併等事宜委由原告代為辦理而
    約定，原告復已證明系爭協議上范姜彭唐妹簽名及印文之真
    正，堪認范姜彭唐妹與原告間確有委任關係存在。
  ㈡次按民法第75條規定：「無行為能力人之意思表示，無效。
    雖非無行為能力人，而其意思表示，係在無意識或精神錯亂
    中所為者，亦同」。所謂無意識，係指全然欠缺意思能力而
    不能為有效的意思表示而言。又表意人行為時並非全然欠缺
    意思能力，縱不具正常之意思能力，亦難謂其意思表示係在
    無意識中所為(最高法院108年度台上字第878號、107年度台
    上字第1790號判決意旨參照)。經查：
　⒈被告雖辯稱范姜彭唐妹簽立系爭協議時已屆90餘歲高齡，猶
    因未受學校正式教育，不識字而難認有與一般人相同之事物
    理解能力，是在原告未詳實說明之情況下，被繼承人范姜彭
    唐妹並無可能充分理解土地合併等事宜而授權在場家屬代其
    簽名、用印云云。惟據證人范姜灴松審理中證述略為：「（
    證人當時與范姜彭唐妹有無很常的往來？）不會很多，因為
    范姜彭唐妹已經90多歲，不會很頻繁，要有家族活動才會見
    面。（證人當時就你所知范姜彭唐妹對事物瞭解能力如何？
    ）一般認識人沒有問題，至於事情判斷能力我不了解。（故
    關於范姜彭唐妹之前是否受過禁治產或監護宣告，或有帕金
    森氏症等相關就診紀錄？）沒有，范姜彭唐妹是90多歲老死
    ，也沒有受過監護宣告，禁治產部分我不了解。」等語（見
    本院卷第42頁背面至第44頁），可知范姜彭唐妹於系爭協議
    書簽立當時精神狀況，猶能辨認往來不頻繁之親屬，且未受
    禁治產或監護宣告，縱因屆90餘歲高齡致身體功能衰退，而
    不具一般人正常之意思能力，仍難謂其意思表示係在無意識
    或精神錯亂中所為。
　⒉另被告於111年1年24日具民事陳述意見暨聲請調查證據狀，
    聲請函詢怡仁綜合醫院調閱被繼承人范姜彭唐妹病歷資料與
    就診紀錄，經怡仁綜合醫院於111年2月18日以怡（歷）字第
    1110000058號函覆：被繼承人范姜彭唐妹最後就醫日為96年
    11月1日，病歷因逾保存年限，故已銷毀（見本院卷第120頁
    ），亦無以認定范姜彭唐妹於系爭協議成立時為無意識之人
    。
　⒊本件被告彭梅靜等既未提出其他適當證據證明被繼承人范姜
    彭唐妹認知功能於簽立系爭協議時，已有嚴重障礙，對於系
    爭協議之內容及意義均無法充分瞭解，亦無法確切瞭解系爭
    協議書中有關權利及義務之內涵，是被告彭梅靜等所辯范姜
    彭唐妹不識字、無法理解系爭協議書所載內容云云，核屬被
    主觀臆測之詞，並無足採。
四、末按給付無確定期限者，債務人於債權人得請求給付時，經
    其催告而未為給付，自受催告時起，負遲延責任。其經債權
    人起訴而送達訴狀，或依督促程式送達支付命令，或為其他
    相類之行為者，與催告有同一之效力；遲延之債務，以支付
    金錢為標的者，債權人得請求依法定利率計算之遲延利息；
    應付利息之債務，其利率未經約定，亦無法律可據者，週年
    利率為百分之5，民法第229條第2項、第233條第1項前段、
    第203條分別定有明文。本件返還墊款債務，其給付並無確
    定期限，依前揭規定，被告應自支付命令狀繕本送達之翌日
    起負遲延責任。查，本件支付命令狀繕本分別於110年2月24
    日送達於被告范姜羣成、范姜秀有、葉范姜秀英本人，於同
    日補充送達於被告范姜群權、范姜群瑛、范姜芳琪、范姜心
    柔、陳淇琛、范姜秀玲；於110年2月25日送達於被告范姜秀
    蘭本人，於同日補充送達於被告彭梅靜、范姜群兆、胡原龍
    ，及於110年2月26日寄存送達於被告簡家祥、范姜群芳、范
    姜芳莉、范姜芳萍、陳人壽、陳美文、胡原麟戶籍地警察機
    關；於110年11月2日對被告范姜心葳為公示送達等情，有送
    達證書20份、司法院網站資料及公示送達證書附卷可稽（見
    支付命令卷第97頁至第107頁、第110頁至第118頁；本院卷
    第74頁至第75頁），依民事訴訟法第138條第2項、第152條
    前段之規定，應於110年3月9日對被告簡家祥、范姜群芳、
    范姜芳莉、范姜芳萍、陳人壽、陳美文、胡原麟發生送達效
    力；於110年11月23日對被告范姜心葳發生送達效力；於110
    年2月25日對被告范姜羣成、范姜秀有、葉范姜秀英、范姜
    群權、范姜群瑛、范姜芳琪、范姜心柔、陳淇琛、范姜秀玲
    送達效力；於110年2月26日對被告范姜秀蘭、彭梅靜、范姜
    群兆、胡原龍發生送達效力。從而，本件原告分別請求被告
    范姜羣成、范姜秀有、葉范姜秀英、范姜群權、范姜群瑛、
    范姜芳琪、范姜心柔、陳淇琛、范姜秀玲自110年2月25日；
    被告范姜秀蘭、彭梅靜、范姜群兆、胡原龍自110年2月26日
    ；被告簡家祥、范姜群芳、范姜芳莉、范姜芳萍、陳人壽、
    陳美文、胡原麟自110年3月9日，及被告范姜心葳自110年11
    月23日起，及均自清償日止，按週年利率5％計算之法定遲延
    利息，核無不合。
五、綜上所述，原告依民法第546條第1項及繼承之法律關係，請
    求被告給付如主文第1項所示之金額及利息，為有理由，應
    予准許。
六、本件係就民事訴訟法第427條訴訟適用簡易程序所為被告敗
    訴之判決，應依同法第389條第1項第3款規定，依職權宣告
    假執行。又被告陳明願供擔保聲請宣告免為假執行，核無不
    合，爰酌定相當之擔保金額併宣告之。
七、本件事證已臻明確，兩造其餘主張與攻擊防禦方法及所提證
    據，經核與判決之結果不生影響，爰不另一一論述；另按攻
    擊或防禦方法，除別有規定外，應依訴訟進行之程度，於言
    詞辯論終結前適當時期提出之。當事人意圖延滯訴訟，或因
    重大過失，逾時始行提出攻擊或防禦方法，有礙訴訟之終結
    者，法院得駁回之。攻擊或防禦方法之意旨不明瞭，經命其
    敘明而不為必要之敘明者，亦同，民事訴訟法第196條定有
    明文。本件定於111年1月11日行言詞辯論程序，本院並通知
    被告彭梅靜等應於10日內提出答辯狀（見本院卷第78頁至第
    83頁），且開庭通知書均於110年10月21日補充送達被告彭
    梅靜等共同訴訟代理人處所，並經受僱人蓋章收受，此有本
    院送達證書1份（見本院卷第78頁）在卷可憑，且於本院111
    年1月11日、同年3月30日分別進行言詞辯論期日，該2次言
    詞辯論期間亦予酌留被告彭梅靜等提出答辯狀期間，實足供
    被告彭梅靜等及時提出全部防禦方法，況最後言詞辯論期日
    本院當庭與兩造確認有無其他證據調查及意見補充，被告彭
    梅靜等之訴訟代理人表示無其他證據調查及意見補充（見本
    院卷第129頁背面）；然被告彭靜梅等於本件言詞辯論終結
    後之111年4月11日，再提出代墊費用支付憑據、原告係於不
    利他方之時期解約、請求返還之費用額為抵銷等防禦方法，
    並聲請再開辯論（見本院卷第148頁至第153頁背面），顯未
    依訴訟進行之程度，於言詞辯論終結前之適當時期提出，應
    屬逾時提出之防禦方法，有礙訴訟之終結，爰無審酌之必要
    ，並此敘明。
八、訴訟費用負擔之依據：民事訴訟法第78條、第85條第2項。
中　　華　　民　　國　　111 　年　　4 　　月　　29　　日
                  中壢簡易庭  法  官  劉哲嘉  
以上為正本係照原本作成。
如不服本判決，應於送達後20日內，向本院提出上訴狀並表明上
訴理由，如於本判決宣示後送達前提起上訴者，應於判決送達後
20日內補提上訴理由書（須附繕本）。
如委任律師提起上訴者，應一併繳納上訴審裁判費。
中　　華　　民　　國　　111 　年　　4 　　月　　29　　日
　　　　　　　　　　　　　　　書記官  陳香菱